【裁判字號】    99,上訴,1783
【裁判日期】    991019
【裁判案由】    偽造有價證券等
【裁判全文】
臺灣高等法院臺中分院刑事判決        99年度上訴字第1783號
上  訴  人
即  被  告  甲○○
選任辯護人  曾彥錚律師
上列上訴人即被告因偽造有價證券等案件，不服臺灣彰化地方法
院99年度訴字第452號，中華民國99年7月21日第一審判決（起訴
案號：臺灣彰化地方法院檢察署99年度偵緝字第165號），提起
上訴，本院判決如下：
    主  文
上訴駁回。
    事  實
一、甲○○與陳百華（甲○○之妻，其共同違反醫師法之犯行另
    經本院以95年度上訴字第900號判處有期徒刑10月、緩刑3年
    確定）明知渠等均並未取得合法醫師資格，不得擅自執行醫
    療業務，其等二人竟共同基於以治療人體疾病為目的之犯意
    聯絡，於民國93年6月中旬某日，由甲○○以「林峰義醫師
    」之名義，向不知情之張美含借用位於彰化縣員林鎮○○路
    ○段508號之「京都旅社」經營醫療業務，而由甲○○主刀，
    陳百華在旁協助之方式，共同為乙○○進行眼袋整型手術，
    而擅自執行醫療業務，並向乙○○收取新臺幣（下同）1萬5
    千元之醫療費用（甲○○違反醫師法部分，經原審法院判處
    有期徒刑1年2月，減為有期徒刑7月，上訴於本院後，經甲
    ○○於本院審理中撤回上訴而確定）。
二、嗣因甲○○上開執行乙○○之整型手術與乙○○就手術效果
    是否符合乙○○所求等生有爭執，經渠等多次協調，甲○○
    與乙○○於93年9月30日達成和解協議，雙方同意以66萬元
    之賠償和解。詎甲○○竟當場基於偽造有價證券後行使之犯
    意，在上開京都旅社和解現場，接續以「林峰義」之名義，
    並以虛偽之身分證統一編號「Ｚ000000000」及虛偽之地址「
    臺中市○○路280號3樓」，偽造如附表所示之本票共6紙，
    並當場向乙○○行使以為付款之擔保。惟嗣後甲○○屆期均
    未能付款且避不見面，乙○○始憤而提出告訴。
三、案經乙○○訴請臺灣彰化地方法院檢察署偵查起訴。
    理  由
壹、證據能力部分：
    按被告以外之人於審判外之陳述，雖不符刑事訴訟法第159
    條之1至第159條之4之規定，然經當事人於審判程序同意作
    為證據，法院審酌該言詞陳述作成時之情況，認為適當者，
    亦得為證據；當事人、代理人或辯護人於法院調查證據時，
    知有刑事訴訟法第159條第1項不得為證據之情形，而未於言
    詞辯論終結前聲明異議者，視為有前項之同意，刑事訴訟法
    第159條之5定有明文。核其立法意旨，在於傳聞證據未經當
    事人之反對詰問予以核實，原則上先予排除。惟若當事人已
    放棄反對詰問權，於審判程序中表明同意該等傳聞證據可作
    為證據；或於言詞辯論終結前未聲明異議，基於尊重當事人
    對傳聞證據之處分權，暨證據資料愈豐富，愈有助於真實發
    見之理念，且強化言詞辯論主義，使訴訟程序得以順暢進行
    ，上開傳聞證據亦均具有證據能力。查本案後述所採為判決
    基礎之被告以外之人於審判外之言詞或書面陳述，固屬傳聞
    證據，惟公訴人、被告及其辯護人均不爭執其證據能力，本
    院復審酌上揭證據資料製作時之情況，尚無違法不當及證明
    力明顯過低之瑕疵，亦認為以之作為證據應屬適當，故揆諸
    前開規定，該等審判外之陳述及文書資料均有證據能力。
貳、實體部分：
一、訊據被告甲○○固坦承於上揭時、地，以「林峰義」之偽名
    及虛偽之地址、身分證字號開立如附表所示之本票共6紙，
    惟矢口否認有何偽造有價證券之犯行，其於原審辯稱：「林
    峰義」係伊對外之偏名，伊以對外行之多年之偏名簽立本票
    ，應無偽造有價證券之情形，另於本院審理時復辯以，其因
    受有乙○○之脅迫，情急之下始為上開行為等語。
二、按刑法上所謂偽造有價證券，以無權簽發之人，冒用他人名
    義簽發為要件；又姓名以證明其主體之同一性為已足，雖不
    以簽署戶籍登記之姓名為必要，然行為人如以其所謂之偏名
    或別名為法律行為，仍須該偏名或化名係行之有年，且為社
    會上多數人所知，足以證明其「主體之同一性」時，始足認
    為適法（最高法院98年度臺上字第6705判決意旨參照）。據
    此足見，是否有偽造他人名義之犯意，端以該署名是否足以
    證明「主體同一性」為斷，如所簽署之偏名，係行之多年，
    且為社會上多數人所知，則該偏名足以證明主體之同一性，
    該行為人即無偽造他人名義之犯意，反之，如該偏名無法證
    明主體之同一性，該行為人則應就偽造他人名義負責（另參
    見最高法院82年度臺上字第4169號、88年度臺上字第751號
    、最高法院90年度臺上字第3436號判決）。
三、經查：
（一）被告甲○○上開偽造有價證券之犯行，除據其自承於上開
      時、地，以「林峰義」之名義及虛偽之地址、身分證字號
      開立如附表所示之本票共6紙等語外，且經證人即被害人
      乙○○於原審法院審理時證述綦詳（參原審卷第66頁背面
      、第67頁），並有扣案如附表編號1至6所示之本票附卷足
      參（見臺灣彰化地方法院檢察署94年度他字第672號卷，
      下稱他字卷，第9、10頁）。
（二）被告辯稱本票上之發票人姓名「林峰義」係其所使用多年
      之偏名乙節，雖據證人張美含及證人乙○○於原審法院審
      理時證稱：伊等於多年前認識被告時，他就是自稱「林峰
      義」，且被告給我們的名片上面印的也是「林峰義」之姓
      名屬實（參原審卷第65至67頁）。惟姓名僅為表彰主體同
      一性之其中之一判定標準，並非唯一標準，因同名、同姓
      、同姓名之人所在多有，故判定主體是否同一，尚須審酌
      姓名以外其餘資料如出生年月日、身分證字號、住址（戶
      籍地）等總和觀察始得為之。查扣案如附表編號1至6所示
      之本票上所載之發票人身分證字號「Ｚ000000000」並非被
      告之真實身分證字號「Ｚ000000000」，且上開本票上所載
      之地址「臺中市○○路280號3樓」係屬虛偽，臺中市○○
      路雙號僅至222之1號，並無280號，此有被告甲○○之法
      務部戶役政連結作業系統個人基本資料查詢結果（參他字
      卷第31頁）、中華郵政全球資訊網郵遞區號查詢網頁結果
      各1份（參臺灣彰化地方法院檢察署99年度偵緝字第165號
      卷，下稱偵緝卷，第2頁）及扣案如附表編號1至6所示之
      本票在卷可按，足見被告雖使用其偏名「林峰義」開立本
      票，惟其餘表彰主體之身分證字號、地址均屬虛偽。而上
      開住址係屬本票「發票地」之應記載事項，另身分證統一
      編號雖非本票之應記載事項，但既有填載，自係欲藉此填
      載以確認發票人，被告甲○○在上開6張本票上面，簽署
      乙○○難以追索之「林峰義」姓名，又在本票上面不實記
      載「臺中市○○路280號3樓」之地址，且又在上開本票均
      不實填載國民身分證統一編號為「Ｚ000000000」。本件綜
      合被告甲○○使用偏名「林峰義」、虛偽之身分證統一編
      號「Ｚ000000000」、虛偽之住址「臺中市○○路280號3樓
      」等各項資訊判斷結果，自難認被告甲○○於系爭6張本
      票上所簽署、表彰之發票人與其具有主體之同一性。況被
      告甲○○復於偵查中自承當初書寫虛偽之身分證字號及住
      址就是不希望為乙○○找到等語（參偵緝卷第33頁）。綜
      據上開情狀，被告甲○○有偽造上開本票之犯意與行為，
      至為明顯。
（三）被告甲○○於本院審理時復辯稱遭其脅迫始在情急之下簽
      發系爭本票云云，然查被告甲○○自偵查迄至原審審理時
      ，均未曾提出於簽發系爭本票時曾遭受乙○○脅迫之情形
      ；再依被告甲○○於偵查中所述，其係與乙○○談好賠償
      66萬元，始簽發系爭6張本票以為賠償，且係在證人張美
      含經營之京都旅社（按即其原違法執行醫師業務之場所）
      內簽發，當時其太太陳百華亦在現場，是其自行決定等語
      （參偵緝卷卷第32、33頁），則本件被告甲○○既已與乙
      ○○談妥賠償金額，始簽發系爭本票，衡情乙○○即無再
      對其施以脅迫以令簽發本票之必要；再被告甲○○係在其
      原先違法執行醫師業務而為其所熟悉之京都旅社簽發系爭
      本票，且在場者除有乙○○外，尚有其太太陳百華，如其
      確遭脅迫，亦有其太太或京都旅社之人員可提供協助，斷
      無簽發偽造本票以求脫困之必要，被告上揭辯詞，無非事
      後飾卸之詞，不足採信。
（四）綜上所述，本件事證明確，被告甲○○上開偽造有價證券
      罪之犯行均堪認定。
參、論罪科刑部分
一、新舊法比較：
（一）查被告甲○○於行為後，刑法業於94年2月2日修正公布，
      95年7月1日起施行。按行為後法律有變更者，適用行為時
      之法律，但行為後之法律有利於行為人者，適用最有利於
      行為人之法律，現行刑法第2條第1項定有明文。此條規定
      乃與刑法第1條罪刑法定主義契合，而貫徹法律禁止溯及
      既往原則，係規範行為後法律變更所生新舊法律比較適用
      之準據法，本身尚無比較新舊法之問題，應一律適用裁判
      時之現行刑法第2條規定以決定適用之刑罰法律，先予辨
      明。又以本次刑法修正之比較新舊法，就拘束人身自由之
      保安處分，有罪刑法定原則及法律不溯及既往原則之適用
      ，其因法律變更而發生新舊法律之規定不同者，依新法第
      1條、第2條第1項之規定，定其應適用之法律。另就罪刑
      有關之共犯、未遂犯、想像競合犯、牽連犯、連續犯、結
      合犯，以及累犯加重、自首減輕暨其他法定加減原因（如
      身分加減）與加減例等一切情形，本於統一性及整體性原
      則，應綜其全部罪刑之結果而為比較，亦有最高法院95年
      第8次刑庭會議決議可資參照。
（二）與本案有關之新舊法比較如下：
    1.刑法第33條第5款：刑法第201條第1項偽造有價證券罪，
      法定刑得併科3千元以下「罰金」。依修正後刑法施行法
      增訂第1條之1規定：「中華民國94年1月7日刑法修正施行
      後，刑法分則編所定罰金之貨幣單位為新臺幣。94年1月7
      日刑法修正時，刑法分則編未修正之條文定有罰金者，自
      94年1月7日刑法修正施行後，就其所定數額提高為30倍。
      但72年6月26日至94年1月7日新增或修正之條文，就其所
      定數額提高為3倍」。修正前刑法第33條第5款規定「主刑
      之種類如左：五、罰金：1元以上」，換算新臺幣後，為
      新臺幣3元以上。修正後刑法第33條第5款規定「主刑之種
      類如下：五、罰金：新臺幣1千元以上，以百元計算之」
      等規定，該罪所得科處之罰金刑最高為新臺幣9萬元、最
      低為新臺幣1千元；與依被告行為時之刑罰法律，即罰金
      罰鍰提高標準條例第1條前段規定之提高倍數10倍、現行
      法規所定貨幣單位折算新臺幣條例第2條規定以新臺幣元3
      倍折算之及修正前刑法第33條第5款規定之罰金最低額新
      臺幣3元計算相較，該罪之罰金刑最高額雖同為新臺幣9萬
      元，然最低額顯已提高。因此，關於罰金部分，比較上述
      修正前、後之法律，自以被告行為時關於科處罰金刑之法
      律，即修正前刑法第33條第5款較有利於被告。
    2.被告所犯刑法第201條第1項之罪，其法定刑包括罰金「
      3000元」部分，於被告行為時，貨幣單位為銀元，數額則
      依罰金罰鍰提高標準條例第1條前段規規定，提高10倍，
      經依現行法規所定貨幣單位折算新臺幣條例第2條規定折
      算後，其實質內容為「新臺幣90,000元」。被告行為後，
      刑法施行法業於95年6月14日修正公布，修正後依該法增
      訂之第1條之1第1項、第2項前段，前開法定刑之貨幣單位
      自95年7月1日起變更為新臺幣，並提高30倍，故其實質內
      容仍為「新臺幣90,000元」。觀諸刑法施行法第1條之1立
      法理由可知，該條規定乃具有罰金刑貨幣單位及提高標準
      之特別準據法性質，前開法定刑關於罰金刑部分，自應逕
      依刑法施行法第1條之1第1項、第2項前段調整之，無須另
      為新舊法律之比較適用，附此敘明。
二、核被告甲○○所為，係犯刑法第201條第1項之偽造有價證券
    罪。被告於93年9月30日偽造如附表編號1至6所示之本票，
    屬一犯意接續多次行為，侵害一個法益，應為接續犯，屬單
    純一罪。次按犯罪在96年4月24日以前者，所宣告之有期徒
    刑、拘役或罰金，除中華民國九十六年罪犯減刑條例另有規
    定外，減其刑期或金額二分之一，同條例第2條第1項第3款
    定有明文。本件被告所犯偽造有價證券之犯罪時間雖係在96
    年4月24日以前，然依上開條例第3條第1項第15款有不得減
    刑之例外情形，自不得減刑。
三、原審審酌被告甲○○前有竊盜前科，且其於判決確定後係遭
    通緝5 年始到案執行，素行非佳，有臺灣高等法院被告全國
    前案紀錄表、臺灣彰化地方法院檢察署刑案資料查註紀錄表
    各一份在卷可憑，其其明知因違反醫師法行為造成被害人乙
    ○○之傷害後，雖與被害人達成和解，然竟為逃避被害人之
    追索，而偽造有價證券，其犯罪之動機、目的、手段，所生
    危害，惟事後尚能坦承部分犯行等一切情狀，量處有期徒刑
    3年6月。復就沒收部分以：本案關於偽造發票人「林峰義」
    及其虛偽之身分證統一編號、住址之如附表所示之偽造本票
    6張，既為偽造之有價證券，不問屬於犯人與否，均依刑法
    第205條之規定沒收；又上揭本票上之「林峰義」簽名及指
    印，即如附表所示之署押，係屬前開偽造本票之一部分，因
    上揭本票已經沒收而包括在內，自不重為沒收之諭知。核其
    認事用法，俱無違誤，量刑亦甚允洽。被告上訴意旨，仍執
    陳詞，否認犯罪，為無理由，應予駁回。
肆、據上論斷，應依刑事訴訟法第368條，判決如主文。
本案經檢察官丙○○到庭執行職務。
中    華    民    國    99    年    10    月    19    日
            刑事第二庭  審判長法  官  邱  顯  祥
                              法  官  張  國  忠
                              法  官  王  鏗  普
以上正本證明與原本無異。
如不服本判決應於收受送達後十日內向本院提出上訴狀，其未敘
述上訴之理由者並得於提起上訴後十日內向本院補提理由書（均
須按他造當事人之人數附繕本）「切勿逕送上級法院」。
                              書記官  詹  雅  婷
中    華    民    國    99    年    10    月    19    日
附表：
┌──┬───┬────┬────┬─────────┬────────┬───────┐
│編號│發票人│發票日  │到期日  │票面金額（新臺幣）│本票號碼        │有價證券上之署│
│    │      │        │        │                  │                │押            │
├──┼───┼────┼────┼─────────┼────────┼───────┤
│ 1  │林峰義│93.9.30 │93.10.10│60000元           │WG0000000       │「林峰義」之簽│
│    │      │        │        │                  │                │名一枚、指印二│
│    │      │        │        │                  │                │枚            │
├──┼───┼────┼────┼─────────┼────────┼───────┤
│ 2  │林峰義│93.9.30 │93.11.5 │120000元          │WG0000000       │「林峰義」之簽│
│    │      │        │        │                  │                │名及指印各一枚│
├──┼───┼────┼────┼─────────┼────────┼───────┤
│ 3  │林峰義│93.9.30 │93.12.5 │120000元          │WG0000000       │「林峰義」之簽│
│    │      │        │        │                  │                │名及指印各一枚│
├──┼───┼────┼────┼─────────┼────────┼───────┤
│ 4  │林峰義│93.9.30 │94.1.5  │120000元          │WG0000000       │「林峰義」之簽│
│    │      │        │        │                  │                │名及指印各一枚│
├──┼───┼────┼────┼─────────┼────────┼───────┤
│ 5  │林峰義│93.9.30 │94.2.5  │120000元          │WG0000000       │「林峰義」之簽│
│    │      │        │        │                  │                │名及指印各一枚│
├──┼───┼────┼────┼─────────┼────────┼───────┤
│ 6  │林峰義│93.9.30 │94.3.5  │120000元          │WG0000000       │「林峰義」之簽│
│    │      │        │        │                  │                │名及指印各一枚│
└──┴───┴────┴────┴─────────┴────────┴───────┘

司法院資訊處製作；財團法人民間司法改革基金會備份。
